臺灣臺中地方法院民事判決　100年度重訴字第90號
原　　　告　林文傑
原　　　告　林琴
原　　　告　林文賢
原　　　告　林文進
原　　　告　洪秋足(即林文聰之遺產管理人)
上五人共同
訴訟代理人　廖瑞鍠律師
　　　　　　吳光陸律師
被　　　告　蔡俊宜
上列當事人間請求土地所有權移轉登記事件，本院於民國100年7
月14日言詞辯論終結，判決如下：
    主      文
被告應於原告給付被告新台幣捌仟陸佰玖拾柒萬壹仟捌佰壹拾壹
元及其他因辦理下開繼承登記、所有權應有部分移轉登記所生之
一切稅捐、費用之同時；就其被繼承人蔡松柏所有之台中市大雅
區○○○段201之185地號土地（面積5380平方公尺）、201之255
地號土地（面積836平方公尺）、201之260地號土地（面積1465
平方公尺）辦理繼承登記，並將登記後三筆土地之所有權應有部
分皆二分之一，均移轉登記予原告公同共有。
訴訟費用由被告負擔。
    事實及理由
壹、原告主張：
一、緣原告林文傑、林琴、林文賢、林文進、洪秋足（林文聰為
    林維崧之長男，惟已於民國97年6月13日去世，其法定繼承
    人均拋棄繼承，經臺灣板橋地方法院以98年度財管字第31號
    民事裁定選任洪秋足為林文聰之遺產管理人）之被繼承人林
    維崧與訴外人蔡榮泉，於民國74、75年間，共同合資（出資
    額各一半）購買台中市大雅區○○○段201之12地號、201之
    185地號、201之181地號等三筆土地，並於74年10月17日及7
    5年7月11日借用被告之父蔡松柏名義登記。嗣上開201之181
    地號土地分割出同段201之255地號土地（面積836平方公尺
    ），201之12地號土地分割出201之249地號土地，201之249
    地號土地又分割出201之260地號土地（面積1465平方公尺）
    。林維崧、蔡榮泉先後於75年2月3日、87年5月27日去世。
    上述台中市大雅區○○○段201之185地號土地、201之255地
    號土地、201之260地號土地（下稱系爭三筆土地）雖登記蔡
    松柏名義，但未交付蔡松柏管理，土地所有權狀也在原告持
    有中，歷年來之地價稅也均係原告方面繳納。82年4 月15日
    蔡松柏曾與原告林文傑、訴外人蔡榮泉簽立原證八之確認書
    ，謂系爭三筆土地是信託在蔡松柏名下，可隨時請求蔡松柏
    或其繼承人過戶。嗣於87年7月24日蔡松柏另與林維崧家族
    代表人林文傑，蔡榮泉家族代表人蔡金屋簽立原證二之協議
    書，其中第一條約定：「上開標示所有權 (本院按:
    此指協議書前言所列台中市大雅區○○○段201之12地號等
    同段共計四十一筆土地)歸屬林維崧、蔡榮泉等家族所有，
    登記名義人為蔡松柏，無誤。」，第二條約定：「雙方約定
    日後如甲方要求乙方（或其繼承人）處理上開標示產權過戶
    事宜時，乙方（或其繼承人）應隨時無條件提供一切產權移
    轉登記之必要文件及印鑑章，不得有推托刁難之情事。以提
    供甲方或其指定人處理登記，決無異議」。嗣蔡松柏去世，
    系爭三筆土地因登記在蔡松柏名下，依法應屬蔡松柏之遺產
    ，目前系爭三筆土地尚未辦理繼承登記，被告為蔡松柏之繼
    承人，應繼承蔡松柏之義務。茲原告以起訴狀繕本送達終止
    系爭三筆土地之借名登記契約，請求被告履行上開協議書第
    二條之約定，返還系爭三筆土地之應有部分均二分之一。
二、辦理繼承登記，須向國稅局繳清遺產稅（土地登記規則第11
    9條），惟此乃判決確定後擬執行之行政手續，與本件原告
    請求被告應辦理繼承登記將土地移轉登記予原告公同共有，
    二者並無關連性，遺產稅之繳清與否，並非本件判決之先決
    問題。縱認原告須負擔被告辦理蔡松柏名下系爭三筆土地繼
    承登記之遺產稅，然此與原告本件之請求，二者非立於同時
    對待給付之關係，無同時履行抗辯之適用。又林維崧、蔡榮
    泉雖然有多筆土地借用蔡松柏名義登記，原告未一次請求全
    部土地移轉登記為原告所有，而擬先暫請求移轉其中之系爭
    三筆土地，此乃債權人即原告之選擇權，非被告所可強求，
    被告不能以此理由拒絕返還土地。若認依原證二協議書之約
    定，原告應負擔蔡松柏名下土地辦理繼承登記產生之稅費，
    但原告對借用蔡松柏名義登記之土地之權利僅有二分之一，
    並非全部，另二分之一權利屬蔡榮泉之繼承人所有，故原告
    應負擔之遺產稅應僅二分之一，而非全部。
三、並聲明：被告應就其被繼承人蔡松柏所有之台中市大雅區○
    ○○段201之185地號土地（面積5380平方公尺）、201之255
    地號土地（面積836平方公尺）、201之260地號土地（面積
    1465平方公尺）辦理繼承登記，並將登記後之三筆土地所有
    權應有部分皆二分之一，均移轉登記予原告公同共有。
貳、被告辯以：被告之父蔡松柏於99年10月29日去世，原告於10
    0年4月14日依法申報遺產稅，經財政部臺灣省中區國稅局核
    定應徵新臺幣 (下同)86,971,811 元，此有該局99年度遺產
    稅繳款書及遺產稅核定通知書可憑。如財政部臺灣省中區國
    稅局遺產稅核定通知書所載，其中真正屬蔡松柏之遺產僅有
    編號1、2、43、46、47、49、44、48、50、52等項，其核定
    金額共僅631,712元，其餘皆為原告所指借用蔡松柏名義登
    記之台中市大雅區○○○段201之12地號等諸多土地之產權
    ，此部分經核定之金額高達882,646,403元。原告未於蔡松
    柏生前依協議書約定將該等借名登記之土地產權全部移轉回
    去，造成被告今日鉅額遺產稅負擔，原本被告無須繳納遺產
    稅（因被告享有免稅額13,560,000元），今因原告之故使被
    告成為欠稅大戶。而依原證二協議書第三條約定：「上開標
    示處理產權移轉或乙方（即蔡松柏）繼承所產生及一切稅費
    概由甲方（即林維崧、蔡榮泉方面）負擔繳納，決無異議」
    ，原告請求被告移轉借名登記土地產權時，本即有負擔因繼
    承所生之遺產稅及因辦理產權移轉所生之一切稅捐、費用之
    義務，如果原告願依約為被告繳納上開遺產稅86,971,811元
    及因辦理產權移轉所生之一切稅捐、費用，被告就願意將包
    含系爭三筆土地在內之所有借名登記土地返還移轉登記給原
    告等語。本院審酌被告所辯意旨，堪認其對原告主張之借名
    登記事實，及依原證二協議書第二條約定之法律關係所為繼
    承登記及產權移轉之請求並不爭執，且願意認諾；僅依原證
    二協議書第三條約定，為同時履行抗辯。
參、本院之判斷：
一、關於原告林文傑、林琴、林文賢、林文進、洪秋足（林文聰
    為林維崧之長男，已於97年6月13日去世，其法定繼承人均
    拋棄繼承，經臺灣板橋地方法院以98年度財管字第31號民事
    裁定選任洪秋足為林文聰之遺產管理人）之被繼承人林維崧
    與訴外人蔡榮泉，於74、75年間，共同合資（出資比例各半
    ）購買台中市大雅區○○○段201之12地號、201之185地號
    、201之181地號等三筆土地，並於74年10月17日及75年7月
    11日借用被告之父蔡松柏名義登記。嗣上開201之181地號土
    地分割出同段201之255地號土地（面積836平方公尺），201
    之12地號土地分割出201之249地號土地，201之249地號土地
    又分割出201之260地號土地（面積1465平方公尺）。林維崧
    、蔡榮泉先後於75年2月3日、87年5月27日去世。嗣於87年7
    月24日蔡松柏與林維崧家族代表人林文傑，蔡榮泉家族代表
    人蔡金屋簽立原證二之協議書。嗣蔡松柏於99年10月29日去
    世，被告為蔡松柏之唯一繼承人，其申報蔡松柏之遺產稅後
    ，經財政部臺灣省中區國稅局核定遺產總額達883,278,115
    元，惟其中真正屬蔡松柏之遺產，僅有如財政部臺灣省中區
    國稅局遺產稅核定通知書所示編號1、2、43、46、47、49、
    44、48、50、52等項財產，其核定金額共僅631,712元，其
    餘皆為林維崧、蔡榮泉借用蔡松柏名義登記之土地產權，即
    含系爭三筆土地在內之台中市大雅區○○○段201之12地號
    等38筆土地之所有權，被告就蔡松柏遺產稅之免稅額為12,
    000,000元、扣除額合計1,560,000元，應納稅額為86,971,8
    11元，被告尚未繳納該筆鉅額遺產稅，亦未辦理含系爭三筆
    土地在內之台中市大雅區○○○段201之12地號等38筆土地
    所有權之繼承登記等情，有林維崧之繼承系統表、臺灣板橋
    地方法院98年度財管字第31號民事裁定、系爭三筆土地相關
    之土地登記謄本、異動索引、土地登記簿、原證二之87年7
    月24日協議書、財政部臺灣省中區國稅局99年度遺產稅繳款
    書及遺產稅核定通知書可憑，且為兩造所不爭執，堪信為真
    實。依上述財政部臺灣省中區國稅局遺產稅核定通知書所示
    數據，可知蔡松柏之遺產若經扣除含系爭三筆土地在內之台
    中市大雅區○○○段201之12地號等38筆借名登記土地之所
    有權，被告即無須繳納任何遺產稅，即系爭86,971,811元遺
    產稅，確係因借名登記土地所產生之稅額。
二、原證二協議書第一條明定：「上開標示所有權(此指協議書
    前言所列台中市大雅區○○○段201之12地號等同段共計四
    十一筆土地)歸屬林維崧、蔡榮泉等家族所有，登記名義人
    為蔡松柏，無誤。」，第二條約定：「雙方約定日後如甲方
    要求乙方（或其繼承人）處理上開標示產權過戶事宜時，乙
    方（或其繼承人）應隨時無條件提供一切產權移轉登記之必
    要文件及印鑑章，不得有推托刁難之情事。以提供甲方或其
    指定人處理登記，決無異議。」，從而原告依約請求蔡松柏
    之繼承人即被告，就借名登記土地為繼承登記及移轉二分之
    一應有部分所有權予林維崧之繼承人即原告公同共有，洵屬
    有據。又民法第264條第1項規定：「因契約互負債務者，於
    他方當事人未為對待給付前，得拒絕自己之給付」，即所謂
    同時履行之抗辯，此乃基於雙務契約而發生，其一方之給付
    ，與他方之給付，立於互為對待給付之關係者，即得主張同
    時履行之抗辯。查原證二協議書第三條約定：「上開標示處
    理產權移轉或乙方（即蔡松柏）繼承所產生及一切稅費概由
    甲方（即林維崧、蔡榮泉方面）負擔繳納，決無異議」，顯
    然已約定出名者或其繼承人辦理產權移轉及繼承登記之給付
    義務，與借名者就上開辦理產權移轉及繼承登記所生之一切
    稅捐、費用之給付義務，係立於互為對待給付之關係，從而
    被告主張同時履行抗辯，於法有據，原告否認被告有同時履
    行抗辯權，則無理由。
三、又給付有可分者，有不可分者，給付之所以不可分，有因給
    付之標的性質上使然者；有因給付之標的雖非性質上不可分
    ，唯依當事人之意思表示，定為不可分者。本件就原告請求
    被告依約履行辦理借名登記土地之繼承登記及產權移轉之給
    付而言，其標的為如原證二協議書前言所列含系爭三筆土地
    在內之台中市大雅區○○○段201之12地號等多筆土地之所
    有權，給付本屬可分，且該協議書中並未約定借名者不得為
    一部分返還之請求，故原告於本件主張僅就系爭三筆土地為
    請求，自無不可。至於被告主張同時履行抗辯，即原告應為
    對待給付部分，因民法第758條規定：「不動產物權，依法
    律行為而取得、設定、喪失及變更者，非經登記，不生效力
    。前項行為，應以書面為之」，第759條規定：「因繼承、
    強制執行、徵收、法院之判決或其他非因法律行為，於登記
    前已取得不動產物權者，應經登記，始得處分其物權」，民
    法第292條規定：「數人負同一債務，而其給付不可分者，
    準用關於連帶債務之規定」，土地登記規則第119條規定：
    「申請繼承登記，除提出第三十四條第一項第一款及第三款
    之文件外，並應提出下列文件：…四、遺產稅繳(免)納證明
    書或其他有關證明文件」，遺產及贈與稅法第41條規定：「
    遺產稅或贈與稅納稅義務人繳清應納稅款、罰鍰及加徵之滯
    納金、利息後，主管稽徵機關應發給稅款繳清證明書；其經
    核定無應納稅款者，應發給核定免稅證明書」、第42條規定
    ：「地政機關及其他政府機關，或公私事業辦理遺產或贈與
    財產之產權移轉登記時，應通知當事人檢附稽徵機關核發之
    稅款繳清證明書，或核定免稅證明書或不計入遺產總額證明
    書或不計入贈與總額證明書，或同意移轉證明書之副本；其
    不能繳附者，不得逕為移轉登記」，故本件被告若未繳清上
    述因借名登記土地所產生之遺產稅86,971,811元，即無法辦
    理含系爭三筆土地在內之台中市大雅區○○○段201之12地
    號等38筆土地中，任何一筆土地所有權之繼承登記，從而亦
    處分移轉任何一筆土地之所有權全部或一部予原告，故原告
    應負擔之對待給付，就系爭遺產稅部分而言，係屬因給付之
    標的性質上使然之不可分給付。原告不論係請求被告返還一
    筆、數筆或全部之借名登記土地，亦不論係請求所有權全部
    或應有部分二分之一，其應為之對待給付均應包括系爭86,9
    71,811元遺產稅之全部。是原告主張其借用蔡松柏名義登記
    之土地之權利範圍僅有二分之一，故原告應負擔之遺產稅應
    僅為二分之一，而非全部一節，即無可採。
四、綜上所述，原告依借名登記之事實及系爭協議書之約定，請
    求被告應就其被繼承人蔡松柏名下之系爭三筆土地辦理繼承
    登記，並將登記後之三筆土地所有權應有部分皆二分之一，
    均移轉登記予原告公同共有，於法有據，應予准許。惟原告
    依系爭協議書之約定，為同時履行抗辯，請求原告給付被告
    遺產稅應納稅額86,971,811元及其他因辦理系爭三筆土地繼
    承登記、所有權應有部分移轉登記所生之一切稅捐、費用，
    亦有理由，爰判決如主文第一項所示。
五、本件判決之基礎已臻明確，兩造其餘攻擊防禦方法及舉證，
    核與判決無影響，毋庸一一論列，併此敘明。
六、訴訟費用負擔之依據：民事訴訟法第78條。
中    華    民    國   100    年    8     月    18    日
                  民事第二庭    法  官  蔡建興
以上正本係照原本作成。
如對本判決上訴，須於判決送達後20日內向本院提出上訴狀。如
委任律師提起上訴者，應一併繳納上訴審裁判費。
中    華    民    國   100    年    8     月    18    日
                                書記官  楊金池